臺灣臺南地方法院民事裁定　　　　　 100年度消債更字第99號
聲　請　人
即　債務人　王立涓
上列當事人因消費者債務清理事件聲請更生，本院裁定如下：
    主  文
聲請駁回。
聲請費用新臺幣壹仟元由聲請人負擔。
    理  由
一、本件聲請意旨略以：聲請人即債務人王立涓現任職於新世紀
    光電股份有限公司，每月薪資收入約新臺幣（下同）20,000
    餘元，除此薪資收入外，並無其他財產，然累積債務總金額
    已達1,992,865元，前曾依消費者債務清理條例第151條第1
    項之規定，與國泰世華商業銀行股份有限公司（下稱國泰世
    華銀行）等債權金融機構成立債務協商，自民國99年8月10
    日起，分180期，週年利率5%，每月應還款9,547元，惟債務
    人於協商成立後，每月縮衣節食勉力繳款，然自100年1月起
    因任職之前公司成碩人力資源管理顧問股份有限公司（下稱
    成碩公司）實施無薪休假制及巧利名目任意扣薪致債務人薪
    資收入每月遞減，且債務人每月尚需支出扶養父親王福生之
    費用3,276元，及債務人尚有誠第一資產管理股份有限公
    司（下稱誠資產管理公司）之債務未納入協商機制，倘以
    現存債權額計算，債務人每月另需支付誠資產管理公司協
    商金額約2,252元，顯不足清償債務協商方案每月9,547元，
    不得已於100年3月毀諾，是債務人有不可歸責於己致履行協
    商條件顯有重大困難之事由，符合消費者債務清理條例第3
    條、第151條第5項但書之規定，爰依上開規定，提出財產及
    收入狀況說明書、債權人清冊、債務人清冊，聲請更生等語
    。
二、按聲請更生或清算不合程式或不備其他要件者，法院應以裁
    定駁回之，但其情形可以補正者，法院應定期間先命補正，
    消費者債務清理條例第8條定有明文。次按債務人與金融機
    構協商成立者，不得聲請更生或清算，但因不可歸責於己之
    事由，致履行顯有重大困難者，不在此限，消費者債務清理
    條例第151條第5項定有明文。衡諸債之關係，係以當事人間
    之信賴關係為基礎，為社會經濟組織之重要支柱，故當事人
    於以法律行為追求自己之利益之際，亦應顧及對方之利益，
    並考量債權債務在社會上之作用，本於誠實及信用之原則，
    行使債權及履行債務。是對於已陷入經濟上困境之消費者，
    若任其於惡性循環之債務窘境中生存，將衍生嚴重之社會問
    題，難以維持安定之社會經濟秩序，故為兼顧債權人、債務
    人雙方之利益，對陷於經濟上困境之消費者，乃允其於消費
    者債務清理條例施行後，得選擇以重建型之更生程序或清算
    型之清算程序清理其債務，藉以妥適調整債務人與債權人及
    其他利害關係人間之權利義務關係，保障債權人獲得公平受
    償，並謀求消費者經濟生活之重建復甦機會。惟對於消費者
    債務清理條例施行後，已依金融機構前置協商機制與金融機
    構協商成立之債務人，若非因不可歸責於己之事由，致履行
    顯有重大困難，僅係為圖謀減免債務，而不為債務之履行，
    自有違債權契約為誠信契約之本旨，故依消費者債務清理條
    例第151條第5項之規定，不得聲請更生或清算，始能避免肇
    致道德危險。
三、經查，債務人前於99年7月15日曾依照消費者債務清理條例
    第151第1項規定，與國泰世華銀行、安泰銀行、花旗銀行、
    中國信託銀行、台北富邦銀行、兆豐銀行等債權金融機構成
    立債務協商清償方案，自99年8月起，分180期，利率5%，每
    月應還款9,547元，且經臺灣臺北地方法院以99年度消債核
    字第9166號裁定予以認可，嗣債務人共繳付7期後，自100年
    3月起毀諾等情，有債權人國泰世華銀行100年9月1日民事陳
    報狀檢附之前置協商機制協議書、無擔保債務還款分配表暨
    表決結果及還款明細查詢單附卷為憑，並經本院依職權查閱
    上開前置協商認可裁定及債清事件查詢作業在卷可憑，堪信
    為真實。
四、債務人主張其於協商成立後，每月縮衣節食勉力繳款，然自
    100年1月起因任職之前公司成碩公司實施無薪休假制及巧利
    名目任意扣薪致債務人薪資收入每月遞減，且債務人每月尚
    需支出扶養父親王福生之費用3,276元，及債務人尚有誠
    資產管理公司之債務未納入協商機制，倘以現存債權額計算
    ，債務人每月另需支付誠資產管理公司協商金額約2,252
    元，顯不足清償債務協商方案每月9,547元，不得已於100年
    3月毀諾，是債務人有不可歸責於己致履行協商條件顯有重
    大困難之事由云云。然查：
  (一)按消費者債務清理條例第151條第5項規定：「債務人與金融
    機構協商成立者，不得聲請更生或清算。但因不可歸責於己
    之事由，致履行顯有重大困難者，不在此限。」所謂因不可
    歸責於己之事由，致履行顯有重大困難之情形，應係指債務
    人與最大債權金融機構協商「成立後」，債務人之經濟狀況
    、生活等客觀事實有顯著變動者而言，亦即債務清償方案成
    立後，固由債務人按其條件履行，惟須於其後發生情事變更
    ，在清償期間因不可歸責於己之事由，而有收入或收益不如
    預期或支出增加之情形，致該還款方案履行困難甚或履行不
    能，始能聲請更生或清算。此項規定旨在避免債務人任意毀
    棄已成立之協商，濫用更生或清算之裁判上債務清理程序，
    因該債務清償方案係經當事人行使程序選擇權所為之債務清
    理契約，債務人自應受該還款協議所拘束。
  (二)債務人於99年7月15日與債權銀行成立協商後，約定每月償
    還9,547元，自99年8月第1次繳款，迄100年2月最後1次繳款
    ，共繳納7期即毀諾，已如前述，是本院認應以債務人99年8
    月起至100年3月毀諾止之薪資收入，核算債務人於該段期間
    內是否確實無法負擔債權人國泰世華銀行所提供「分180期
    、利率5%、月付9,547元」之還款條件，始為適當。而參酌
    本院依職權調取債務人之郵政資料及債務人提出其任職於成
    碩公司薪資轉帳帳戶即永康郵局郵政存簿儲金簿影本所載：
    債務人自99年8月起迄100年3日止，實領薪資分別為34,523
    元、26,581元、23,357元、29,706元、34,043元、27,742元
    、30,164元、21,855元，總計227,971元；另有年終獎金為1
    2,105元，準此，如加計年終獎金，債務人於該段期間平均
    每月薪資收入約為29,505元（計算式：227,971/8＋12,10
    5/12＝29,505，元以下4捨5入），應可認定。至於債務人雖
    稱前任職之成碩公司自100年1月起實施無薪休假制及巧利名
    目任意扣薪致其薪資收入每月遞減云云，惟依上開郵政資料
    所載，債務人100年2月及4月實領薪資分別為30,164元、34,
    804元，均較同年1月及3月實領薪資27,742元、21,855元為
    多，是縱債務人所陳成碩公司實施無薪休假制等節為真實，
    亦無致債務人薪資每月遞減之情，是以，債務人主張前任職
    之成碩公司自100年1月起實施無薪休假制及巧利名目任意扣
    薪致其薪資自100年1月起每月遞減云云，顯不足採信。
  (三)又依行政院內政部所公告100年度1月至6月臺灣省低收入戶
    最低生活費用每人每月為9,829元，該生活費標準係按照政
    府最近1年平均每人消費支出（包括食品費、衣著鞋襪費、
    房租水電費、家居管理費、醫療保健費、交通通訊費、娛樂
    教育費及雜項支出）百分之60訂定，有內政部歷年最低生活
    費一覽表1份在卷可稽，本院審酌債務人在履行債務期間，
    須經歷經濟困苦之過程，其生活開銷理當予以節制，除應積
    極開源，努力勤奮工作以增加收入償還債務外，其生活更須
    儉樸，且適當控制其生活費用支出，以達成勉力履行債務，
    以符合公平正義及誠信原則，是認債務人每月必要生活費用
    （包含食、衣、住、行、強制性保險等）依上開標準以每月
    9,829元計算，尚屬合理，債務人主張超越此範圍部分自不
    足憑採。另債務人主張每月支出父親王福生之扶養費3,276
    元，因該筆扶養費係以上開最低生活費用每人每月9,829元
    為計算基礎，並由扶養義務人即債務人姊妹及母親3人共同
    分擔，尚屬合理，亦應予認定。
  (四)另債務人稱其尚有誠資產管理公司之債務未納入協商機制
    乙節。惟依修正後消費者債務清理條例第158條第3項規定，
    本條例於中華民國100年1月10日修正施行前，債務人已依第
    151條規定提出協商並成立者，資產管理公司應比照該協商
    條件逕向債務人協商，是債務人可再循協商方式解決此部分
    之債務。而以債務人與債權人國泰世華銀行等金融機構所成
    立「分180期，利率5%」之協商條件，並依債權人清冊及
    誠資產管理公司100年9月22日民事陳報狀所載之誠資產管
    理公司現存債權餘額約170,000元計算，則誠資產管理公
    司比照上開協商條件逕向債務人協商，債務人每月尚需支付
    協商金額約1,653元【計算式：1.利息：170,0005%15
    年＝127,500；2.每月攤還（170,000＋127,500）/180期＝
    1,653，元以下4捨5入】。
  (五)至債務人雖提出本院100年6月17日南院龍100司執良字第520
    21號執行命令以證明遭法院每月強制扣薪3分之1，然此係債
    務人100年2月最後1次繳款毀諾後，債權銀行兆豐銀行始向
    本院聲請對債務人對第三人新世紀光電股份有限公司之薪資
    債權為強制執行，此業經本院調取本院100年度司執字第520
    21號強制執行卷宗查明屬實，顯與債務人是否可依原債務協
    商內容清償無關。
  (六)綜上，債務人每月生活必要支出以14,758元為已足（債務人
    個人生活費9,829元＋父親扶養費3,276元＋匯誠資產管理公
    司比照協商條件與債務人協商，債務人需支付協商金額1,65
    3元＝14,758元）。
  (七)基上所陳，以債務人與債權人協商成立起迄毀諾止（99年8
    月至100月3月），平均每月薪津收入約為29,505元，扣除債
    務人每月生活必要費用、扶養費及匯誠資產管理公司比照協
    商條件與債務人協商，債務人需支付之協商金額共14,758元
    後，餘額為14,747元，已足夠履行債務人依債務協商約定每
    月應償還之款項9,547元。從而，債務人主張其每月收入扣
    除必要支出後，已無法支付依債務協商約定每月應償還之款
    項，係因不可歸責於己之事由，致履行上開協商款項顯有重
    大困難云云，自不足採。
五、綜上各情，債務人於履行協商債務清償期間，互核前述債務
    人之財產收入及固定生活必要支出以觀，並無不能清償或不
    能清償之虞，至為明確。又債務人所提出之證據，亦不足以
    證明其確有「因不可歸責於己之事由，致履行協商條件顯有
    重大困難」之情形，自與消費者債務清理條例第151條第5項
    之要件，顯有未合。
六、結論：債務人於消費者債務清理條例施行後，既已依照消費
    者債務清理條例第151第1項規定與金融機構之債權人成立債
    務協商清償方案，且又無因不可歸責於己致履行顯有重大困
    難之事由，則其聲請更生，顯然違背消費者債務清理條例第
    151條第5項之規定，且上開欠缺又屬無從補正，從而，依上
    開說明，應予駁回其更生之聲請，爰裁定如主文。
中    華    民    國    100    年    10   月    12    日
                  民事第一庭  法  官  洪碧雀
以上正本證明與原本無異。
如不服本裁定應於送達後10日內向本院提出抗告狀，並繳納抗告
費新臺幣1,000元。
中    華    民    國    100    年    10   月    12    日
                              書記官  黃稜鈞